【裁判字號】    96,訴,9192
【裁判日期】    970627
【裁判案由】    分割共有物
【裁判全文】
臺灣臺北地方法院民事判決             96年度訴字第9192號
原      告  甲○○
被      告  乙○○
訴訟代理人  丙○○
上列當事人間請求分割共有物事件，本院於民國97年6月20日言
詞辯論終結，判決如下：
    主      文
兩造共有坐落於臺北市○○區○○段一小段一九九地號土地（地
目：林；面積五三０平方公尺）准予依如附圖所示Ａ方案之方法
分割，其中Ａ方案199所示面積二六五平方公尺之土地分歸原告
所有，Ａ方案199-A所示面積二六五平方公尺之土地分歸被告所
有。
訴訟費用由兩造各負擔二分之一。
    事實及理由
一、原告主張：坐落於臺北市○○區○○段一小段199地號土地
    （下稱系爭土地）為兩造所共有（應有部分各為二分之一）
    ，並未定有不分割之特約，亦無因物之使用目的不能分割之
    情形，惟兩造無法達成分割之協議，依民法第823條第1項規
    定，自得訴請裁判分割。又系爭土地東側之209地號土地為
    私人所有，如採取橫向分割，取得北側土地者必須經過他人
    土地始得對外連絡，顯有害通行及土地之利用，亦違反公平
    分割共有物之法理。如採取南北縱剖之方式，分得左右兩側
    土地之人均可藉由系爭土地南側之道路對外連絡，較有利於
    雙方及土地經濟效用。且系爭土地北側之「北和宮」主持吳
    東輝已同意無條件配合搬遷，並無分割困難情事。為此起訴
    ，並聲明：請准將系爭土地分割，由伊取得如附圖所示Ｂ方
    案199部分土地，由被告取得Ｂ方案199-B部分土地。
二、被告辯稱：伊於76年間買受系爭土地（應有部分二分之一）
    及系爭土地西南側建物即門牌編號臺北市大安區○○○路○
    段531巷臨41號房屋（下稱臨41號房屋），斯時系爭土地北
    側即有原告兄長主持之「北和宮」，伊基於廟宇神聖不可侵
    犯，遂未制止，雙方相安無事和平共處多年，於原告在91年
    間成為系爭土地共有人後，亦是。迨96年間，伊在系爭土地
    東南側設置鐵皮棚架以供存放雜物，原告則提議分割系爭土
    地，伊雖未反對，但原告請求縱剖系爭土地，將使「北和宮
    」一分為二，且使伊使用多年之鐵皮屋及新設之鐵皮棚架左
    右分隔，土地將無法完整利用，影響甚鉅，伊遂無法同意。
    如鈞院准予分割，希能考量兩造於系爭土地之使用現況，採
    取如附圖所示Ａ方案，並將南側199-A部分土地分歸伊取得
    ，北側199部分土地分歸原告取得等語，並聲明：原告之訴
    駁回。
三、兩造不爭執之事實：
  (一)被告於76年10月2日因買賣取得系爭土地所有權（應有部分
    二分之一），及其上之臨41號房屋，原告嗣因買賣，於90年
    10月17日成為共有人（應有部分二分之一）（見本院卷第25
    、70頁土地登記謄本；第15、16頁建物改良物所有權狀、土
    地所有權狀；第96頁建物登記謄本）。
  (二)系爭土地北側蓋有一樓平房（有「北和宮」主殿、房間、廁
    所），西南側有被告所有之臨41號房屋，由被告出租予他人
    使用，東南側亦有被告搭建之鐵皮棚架，供被告存放雜物。
    又系爭土地西北側有乙棟樓房（門牌編號臺北市大安區○○
    ○路○段531巷43弄31號），由原告胞弟居住使用，必須經過
    系爭土地才能對外聯絡。至於系爭土地右側（約坐落於209
    地號土地），則有水泥道路對外連接系爭土地南側之218 之
    1土地（見本院卷第31、32頁勘驗測量筆錄；第17頁正反面
    「北和宮」前及被告置放雜物之照片；第92、93頁照片）。
  (三)原告於96年8月31日寄發存證信函予被告，表達其不同意被
    告於系爭土地東南側搭建鐵皮棚架之意旨（見本院卷第47頁
    ）。
  (四)系爭土地右側之209地號土地為訴外人吳杜秀若所有，210地
    號土地則為訴外人林福來、陳吳美雲、林連興、林來興、林
    連俊、林阿鳳、林春梅、程林葉蘭所共有（見本院卷第76至
    79頁土地登記謄本）。
  (五)系爭土地北側平房在30年前即存在，原告胞兄吳東輝事後在
    平房設置「北和宮」，吳東輝於97年2月27日出具協議書，
    願無條件配合分割之搬遷（見本院卷第43、44頁）。
  (六)如附圖所示Ａ、Ｂ分割方案，各分得土地之鑑定價格如誠正
    不動產估價師事務所函所示（見本院卷第109至138頁）。
四、按各共有人，得隨時請求分割共有物。但因物之使用目的不
    能分割或契約訂有不分割之期限者，不在此限。民法第823
    條第1項定有明文。本件系爭土地為原告與被告所共有，面
    積530平方公尺，兩造之應有部分各二分之一，各共有人間
    並無不分割之協議，亦無不能分割之情形等節，有土地登記
    謄本在卷可稽，並經本院於97年1月9日至現場履勘明確，製
    有勘驗筆錄在卷可參（見本院卷第31、31頁），且有臺北市
    政府地政處96年12月20日北市地一字第09608371700號函、
    臺北市建築管理處96年12月28日北市都建照字第0967410370
    0號函可稽，則原告對被告為分割共有物之請求，按諸前開
    說明，即無不合，應予准許。
五、次按共有物分割之方法，須先就原物分配，如發見共有人中
    有不能按其應有部分受分配者，亦得以金錢補償之。於原物
    分配有困難時，始得予以變賣，以價金分配於各共有人（民
    法第824 條規定及最高法院93年度台上字第1100號判決意旨
    參照）；次按法院裁判分割共有物，定其分配，應兼顧全體
    共有人之利益，斟酌各共有人之利害關係並共有物之性質、
    價格、利用價值及經濟效用，為適當之分配，以免有害社會
    經濟，並不受當事人意願之拘束（最高法院84年度台上字第
    1538號及91年度台上字第915號判決意旨參照）經查：
  (一)系爭土地西北側有原告胞弟居住使用之樓房，坐落於系爭土
    地北側有原告胞兄吳東輝主持之「北和宮」，被告所有之臨
    41號房屋與鐵皮棚架則位於系爭土地西南側及東南側，既如
    前述（見不爭執事實(二)），被告與原告分別使用系爭土地南
    北兩側之情，足堪認定。
  (二)雖原告陳稱其非「北和宮」主持，伊又曾發函表達不同意被
    告於系爭土地西南側搭建鐵皮棚架之意旨，兩造並無系爭土
    地分管之約定云云。惟原告已自陳設置「北和宮」之平房在
    30年前即已存在，因系爭土地所有人催請騰空返還土地，伊
    遂買受系爭土地應有部分等語（見本院卷第152頁反面），
    可見不僅原告之前手有分別使用南北兩側之情形，於原告成
    為共有人後，仍依此舊例而為系爭土地之使用。嗣被告與原
    告成為系爭土地共有人，兩造均無變更南北兩側分別使用狀
    況之舉，既為兩造所未爭執，承繼前手舊例而為系爭土地之
    使用，亦堪認定。雖原告陳稱其非北和宮之主持，且未居住
    於系爭土地西北側之樓房云云，然縱無分別使用南北兩側土
    地之約定，被告自76年起即使用系爭土地南側部分多年，兼
    及法律與現實之安定性，自以維持「北和宮」原貌及被告使
    用系爭土地南側部分之現況，即採用如附圖所示Ａ方案為宜
    。
  (三)原告又稱系爭土地右側209地號土地為私人所有，如橫剖分
    割，其將無法對外連絡云云。但系爭土地右側有既存道路，
    已經本院履勘現場查明，製有勘驗筆錄可稽（見不爭執事實
    (二)），採用如附圖所示Ａ方案，並將199部分土地分歸原告
    所有，並無礙原告通行情事，原告以此主張分割方案不公平
    云云，尚屬無據。又系爭土地西北側有原告胞弟居住使用之
    樓房，倘採用如附圖所示Ｂ方案，並將199-B部分土地分予
    被告，原告胞弟對外通行即係首當其衝而應面對之問題，亦
    連帶影響社會利益，故不宜遽採如附圖所示Ｂ方案。
  (四)次觀諸土地複丈成果圖，系爭土地北側為200地號土地，吳
    東輝為其一共有人（見本院卷第71頁），如採用Ａ方案，並
    由原告分得緊鄰200地號之199部分土地，二筆土地合併開發
    之機會大大提升，較有利於土地有效利用；反觀系爭土地外
    形，左側邊界並非方整，如採用Ｂ方案，並將199-B部分土
    地分歸被告，由原告取得199部分近似長方形部分，明顯妨
    礙被告對分得土地之利用，實失公允，故不宜採用原告所主
    張之Ｂ方案。
  (五)另從不同分割方案之土地價格而言，Ａ方案199、199-A部分
    土地價格經鑑定後，分別為2,444,956元、2,501,070元，相
    當接近；Ｂ方案199、199-B之價格分別為2,396,859元、2,
    549,168元（見本院卷第114頁），價差較多，更見Ａ方案對
    兩造較為公平。又Ａ方案分得之土地價格幾無差距，故如採
    用Ａ方案，亦無補償對造之問題。
  (六)綜上，顧及均衡原則，以及兩造應分得之面積多寡、位置等
    等，系爭土地應按如附圖所示Ａ方案分割為宜，並由原告分
    得199部分土地，由被告分得199-A部分土地。
六、兩造其餘之攻擊及防禦方法，及未經援用之證據，經本院斟
    酌後，認為均不足以影響本判決之結果，無逐一詳予論駁之
    必要，併此敘明。
七、另因共有物分割之事件涉訟，由敗訴當事人負擔顯失公平者
    ，法院得酌量情形，命勝訴之當事人負擔其一部，民事訴訟
    法第80條之1定有明文。查系爭土地雖因兩造無法達成分割
    協議，原告因而提起訴訟，但兩造均因系爭土地之分割而互
    蒙其利，故依上開規定，本院認此部分訴訟費用應由兩造按
    分割前之原所有權應有部分比例負擔。
中    華    民    國    97    年    6     月    27    日
                  民事第六庭    法  官  許純芳
以上正本係照原本作成
如對本判決上訴，須於判決送達後20日內向本院提出上訴狀
中    華    民    國    97    年    7     月    3     日
                                書記官  潘惠梅


司法院資訊處製作；財團法人民間司法改革基金會備份。
